【裁判字號】    97,訴,8
【裁判日期】    980422
【裁判案由】    偽造文書
【裁判全文】
福建連江地方法院刑事判決                 97年度訴字第8號
公  訴  人  福建連江地方法院檢察署檢察官
被      告  戊○○
選任辯護人  呂榮海  律師
上列被告因偽造文書案件，經檢察官提起公訴 （97年度偵字第3
2號），本院判決如下：
    主  文
戊○○行使偽造私文書，足以生損害於他人，處有期徒刑陸月；
又行使偽造私文書，足以生損害於他人，處有期徒刑陸月；應執
行有期徒刑拾月。
被訴背信、竊盜及偽造文書（即竊取發票填載）部分無罪。
    事  實
一、戊○○為大棟營造股份有限公司（下稱大棟公司）前董事長
    丙○○之特別助理，負責大棟公司財務管理、重大採購案以
    及丙○○交辦事項。民國97年1 月底，大棟公司因財務吃緊
    ，時任董事長之丙○○指示戊○○代表大棟公司與陸佰企業
    社簽訂「借款清償協議書」，由陸佰企業社貸予大棟公司新
    台幣（下同）3300萬元，除丙○○開立本票擔保外，另以其
    個人所有之珊瑚乙株、銅雕觀音乙尊及大棟公司所有福澳港
    碼頭鋼材一批設定質權予陸佰企業社。嗣於同年2 月，大棟
    公司發生財務危機，董事會因此改選乙○○接任董事長；97
    年2 月29日上午，乙○○、戊○○及該公司總經理在大棟公
    司商討如何解決債務，適陸佰企業社即派庚○○至大棟公司
    找戊○○洽商支票延期之事，戊○○即向乙○○表示要出具
    同意書，乙○○已明白表示拒絕，戊○○明知對外簽訂重要
    契約須經新任董事長乙○○同意授權，竟基於偽造文書之犯
    意，未經合法申請使用之程序，逕以財務部主管名義，命保
    管人己○○交出大棟公司向經濟部完成變更登記之印鑑章（
    即大棟公司及法定代理人乙○○之印章），於同年3 月6日
    在買賣契約書、公證書請求人大棟公司欄、庚○○申請馬祖
    港福澳碼頭擴建工程機具、材料放行單上（以下簡稱放行單
    ）大棟公司欄，盜蓋大棟公司印鑑章，將買賣契約書、公證
    書交由不知情公證人公證後，連同放行單持交不知情之庚○○，表示大棟公司願將鋼材等，以700 萬元賣與庚○○，並
    就大棟公司交付該契約所載之鋼材如不覆行時，應逕受強制
    執行，且大棟公司同意庚○○將該批放置於連江縣馬祖港福
    澳碼頭（應係福澳港）之鋼材運離，足生損害於大棟公司、
    庚○○及陳志浩公證人公證之公信性；嗣庚○○於97年3 月
    10日持公證書、買賣契約書、放行單至連江縣南竿鄉由大棟
    公司員工陪同至該碼頭擴建工程之監工單位即中興工程顧問
    股份有限公司（下稱中興公司）申請放行。戊○○又另行起
    意，於97年3 月28日與不知情之庚○○至民間公證人陳志浩
    事務所處，在買賣契約書、公證書請求人大棟公司欄上，盜
    蓋大棟公司之印鑑章，將買賣契約書、公證書交由不知情公
    證人公證後，持交庚○○，表示大棟公司願將枕木等物，以
    700 萬元賣與庚○○，並就大棟公司交付該契約所載之物如
    不履行時，應逕受強制執行，足生損害於大棟公司、庚○○
    及陳志浩公證人公證之公信性；嗣戊○○陪同陸佰企業社之
    員工、某自稱是劉耀元律師之人於97年3 月31日持公證書、
    買賣契約書至中興公司及連江縣政府申請放行時，由於乙○○於戊○○擅自取走大棟公司印鑑章後，已向經濟部申請新
    印鑑章之變更登記，並委請律師函知連江縣政府，連江縣工
    務局人員丁○○、甲○○審核時發現印鑑章不符，且電話查
    詢台中律師公會，並無劉耀元律師，始報警查獲上情。
二、案經連江縣警察局移送福建連江地方法院檢察署檢察官偵查
    起訴。
    理  由
壹、程序部分：
一、按被告以外之人於審判中所在不明而無法傳喚或傳喚不到者
    ，其於檢察事務官、司法警察官或司法警察調查中所為之陳
    述，經證明具有可信之特別情況，且為證明犯罪事實之存否
    所必要者，得為證據，刑事訴訟法第159 條之3 第3 款定有
    明文。所謂「具有可信之特別情況」，係指陳述時之外部客
    觀情況值得信用保障者，足以令人相信該陳述是虛偽的危險
    性不高而言，至陳述人陳述時之「外部情況」是否具有可信
    性，必須綜合陳述人之觀察、記憶、表達是否正確及有無偽
    證之各種因素而予以判斷；而所謂「為證明犯罪事實之存否
    所必要」者，即指使用證據之必要性，係指因無法再從同陳
    述者取得證言，而有利用原陳述之必要性而言。本院審酌證
    人己○○於本案中係被動地經警方通知前往警局製作筆錄，
    並非主動提出告訴而以告訴人身分接受調查，較無誇大甚至
    捏造事實之動機，且綜觀其供述內容，係因警方在調查連江
    縣政府發包工程與大棟營造股份有限公司間，疑有詐欺、毀
    損案件，而供述大棟公司平時用印過程，及該公司印章於97
    年2 月29日為被告拿走之過程，其供述內容與被告自白向己○○拿印章且未依流程提出申請書之經過大致相符，足見己○○於警詢時之陳述，其記憶、表達方面並無瑕疵，而應具
    有可信之特別情況；而己○○經本院傳拘無著，揆諸前開規
    定，己○○於警詢中之筆錄自可作為證據。被告以己○○為
    丙○○、大棟公司之親戚或大股東，辯稱其證詞無證據能力
    ，殊無足取。
二、又證人乙○○於本院之供述內容，係就其於97年2 月29日在
    大棟公司親身經歷之過程，並非就大棟公司業務之內容為供
    述，自具有證人之適格性，辯護人以乙○○「沒有交接負責
    人職位」對實況不知情或為傳聞或主觀意見云云，認其所言
    無證據能力亦不足採。
貳、實體部分：
一、訊據被告戊○○，固坦承有於上揭買賣契約書、公證書、放
    行同意書上蓋用大棟公司之印鑑章等情，惟矢口否認有上揭
    犯行，辯稱大棟公司自96年10月間即開始向陸佰企業社借款
    700 萬元，為提供擔保，於96年12月11日與庚○○訂立買賣
    契約書，將系爭鋼材讓與庚○○，此即學說之讓與擔保。嗣
    大棟公司於97年1 月31日復借得3300萬元，雙方亦係循相同
    方式辦理，且雙方更於97年1 月31日書立「借款清償協議書
    」，約明：大棟公司以系爭之鋼材「作為質押」、大棟公司
    願無條件出具書面同意書，以利乙方將鋼材運離馬祖褔澳港
    ，大棟公司願無條件提供任何書面或其他任何必要協助，以
    及雙方同意經公證後，依公證法取得可逕付強制執行之效力
    ，被告嗣於97年3 月6 日、3 月28日簽訂買賣契約，即係97
    年1 月31日之契約之授權而執行，自無偽造文書之故意可言
    。又乙○○於97年2 月29日上午開會及下午電話聯絡時，即
    有要伊全權處理云云。
二、惟查：
（一）被告對於上揭買賣契約書、公證書、放行同意書上大棟公
      司之印章均為其所蓋用等情坦承不諱，核與庚○○於本院
      證稱「3 月6 日、3 月28日之契約書、放行單都是被告當
      場蓋章後才交給我」證述等情相符。並有買賣契約書、公
      證書、放行同意書影本在卷可憑，又被告並未依大棟公司
      所訂之程序申請用印，而係命己○○交出印章，且其於上
      揭文書上蓋用印章，並未獲得大棟公司法定代理人乙○○
      同意，亦據己○○、乙○○分別於警詢、本院審理中（本
      院卷第99頁） ，證述明確。
（二）被告雖以前詞為辯，然查：
   1、大棟公司曾多次向陸佰企業社借錢週轉，其中於96年12月
      11日與庚○○訂立買賣契約書，將鋼材讓與庚○○，嗣又
      於97年1 月31日復借得3300萬元，且書立借款清償協議書
      等情，為被告所供承之事情，並有買賣契約書、借款清償
      協議書在卷可憑，而97年1 月31日訂立借款清償協議書（
      偵卷第89至-92 頁），第11條固有訂明「甲方願無條件出
      具書面同意書，以利乙方將本協定議書第3 條所述之鋼材
      ，順利運離馬祖福澳港工區。就本項約定，如有其他應由
      甲方協助之相關事宜，甲方願無條件提供任何書面或為其
      他任何必要之協助」，惟依該協議書第3 條係約明「甲方
      （即大棟公司）負責人同意以其所有之珊瑚乙株、楊英風
      之銅雕觀音乙尊及甲方現存於馬祖福澳港擴建工區內之鋼
      材，作為質押‥‥」等情觀之，顯見該協議書係約定大棟
      公司將鋼材等物設定質權予庚○○，大棟公司如有因該質
      權關連事宜始有義務出具同意書或其他書面。而97年3 月
      6 日及3 月28日，兩次與庚○○訂立「買賣契約書」（偵
      卷第71頁背面至76頁），第1 條則均係約定「甲方（大棟
      公司）將鋼材賣與乙方」，與97年1 月31日訂立借款清償
      協議書內容不同，無從認為係前揭協議書中所稱之『書面
      』。況且97年1 月31日借款清償協議書中，負有出具同意
      書以便庚○○得運離鋼材之人亦為大棟公司，而非被告，
      被告辯稱係依照協議書之義務及授權，殊無足採。
   2、被告另辯稱乙○○在97年2 月29日上午10點開會時，乙○○就有授權伊處理，在下午3 點多電話中也有通知伊全權
      處理云云，但查97年2 月29日上午10時許，被告、總經理
      及乙○○3 人在大棟公司開會，約11時許庚○○到大棟公
      司向被告要求換票，並由被告向乙○○稱簽立同意書，乙○○已向被告明確告知要和律師談過後才能答覆，下午3
      時許，陸佰企業社和庚○○到大棟公司搬東西，乙○○當
      時在外，經劉總告知有人搬東西，乙○○即有請劉總轉告
      被告全權處理，惟當時是指通知員工下班，及處理搬東西
      之現場狀況，並無包括授權被告處理陸佰企業社的事情等
      情，業據乙○○於本院證述明確（本院卷第101 、102 、
      254 至256 頁）；即被告於偵查中已自白「（是否完全基
      於配合陸佰企業社要求簽訂買賣契約及公證？）是」、「
      （簽訂買賣契約及公證有無得到新任董事長乙○○同意或
      授權？）沒有問他，也沒有辦法問他」等語（偵查卷第12
      7 、129 頁），與乙○○供稱並無授權處理等情相符，參
      以使用他人之印章，須事先徵得他人之同意或授權，此為
      眾人皆知之事實，大棟公司對於使用公司印章，須填寫印
      信使用申請單，即被告亦提出97年1 月25日其提出之印信
      使用申請單，足認被告對上開程序知之甚詳，本案被告係
      於97年2 月29日11時30分許，以兇惡口氣，未經合法申請
      使用之程序，命保管人己○○交出大棟公司之印鑑章等情
      ，此業據證人己○○於警詢供述明確（偵卷第32頁），若
      97年2 月29日上午開會時，被告已得乙○○之授權，被告
      當可依規定填製印信使用申請單，經核准後向己○○取得
      印章，而不至於僅提出97年1 月25日大棟公司更換負責人
      前之印信使用申請單。又當日中午，乙○○在電話中已明
      確告訴被告，要經律師同意才簽授權書，之後被告再打電
      話，乙○○就沒有接了，亦據乙○○證述明確（本院卷第
      102 頁），與被告於本院審理中亦供稱「‥‥我那時一直
      想跟他（乙○○）聯絡，但一直都聯絡不上‥‥」等情節
      相符，被告辯稱伊有獲授權，以及無偽造文書之故意，均
      無足採。
   3、被告既未獲得大棟公司負責人乙○○之授權，則其擅向盜
      蓋印章，自屬違法，縱使大棟公司變更負責人後，乙○○
      與前任董事長丙○○間沒有交接，以及大棟公司因被告取
      走印鑑章後，即辦理印鑑變更，而未將變更印鑑一事通知
      被告，對被告罪責，均不生影響。綜上所述，本件事證明
      確，被告犯行洵堪認定。
三、被告未經授權，盜蓋大棟公司印鑑章於事實欄所載之買賣契
    約書、公證書、放行單（僅97年3 月6 日）上，且就買賣契
    約書中大棟公司依約定應交付之鋼材、枕木等請求不知情之
    公證人公證後，將買賣契約書等持交不知情之庚○○，表示
    大棟公司願將鋼材、枕木售與庚○○，並就大棟公司應交付
    鋼材、枕木如不履行時，應逕受強制執行，且大棟公司同意
    庚○○將該批放置於連江縣馬祖港福澳碼頭之鋼材運離，自
    足生損害於大棟公司、庚○○及陳志浩公證人公證之公信性
    ；核被告上開所為，係犯刑法第216 條、第210 條之行使偽
    造私文書罪。起訴書認係犯刑法第210 條、第217 條第2 項
    之罪名，容有未洽。其盜用印章，係偽造私文書之部分行為
    ，偽造私文書後復持以行使，偽造之低度行為，為行使之高
    度行為所吸收，不另論罪。又按同時偽造同一被害人之多件
    同類文書時，其被害法益仍僅一個，不能以其偽造之文書件
    數，計算其法益。此與同時偽造不同被害人之文書時，因有
    侵害數個人法益，係一行為觸犯數罪名者迥異，最高法院73
    年台上字第3629號著有判例。查放行單的日期雖載97年3 月
    10日，惟被告已供稱「放行單是第一次公證時寫的，且我記
    得那時候蓋蠻多張的，只是日期簽3 月10日。」，則被告於
    3 月6 日當天同時盜蓋大棟公司印章於買賣契約書、公證書
    （申請人欄）、放行單上；3 月28日同時盜蓋印章於買賣契
    約書、公證書上，揆之前開說明，均分別僅侵害一個法益。
    又被告2 次犯行，各次雖均有向不知情之公證人、庚○○行
    使，惟其各次目的僅為達到使庚○○得取得各次契約所載之
    標的，並得載離福澳碼頭，其行使於密切接近之時地實施，
    依一般社會健全觀念，各次之向公證人、庚○○行使在時間
    差距上，難以強行分開，自應視為數個舉動之接續施行，合
    為包括之一行為予以評價，較為合理，應各論以接續犯，另
    被告2 次犯行，時間相距一段時日，自應分論併罰。又公訴
    人起訴書雖只記載被告偽造買賣契約書，惟被告如事實欄所
    載在公證書請求人欄及放行單上盜用公司印鑑章及持以行使
    之犯行，為起訴效力所及，本院自得一併審理之，併此敘明
    。
四、爰審酌被告於大棟公司於公司週轉不靈之際，竟因配合陸佰
    企業社之要求，未得大棟公司董事長之授權，擅自盜蓋公司
    印鑑，出賣公司財物，於本院審理中，已與大棟公司和解，
    大棟公司同意陸佰企業社就本案之鋼材合法所得取得之金額
    抵償債務，有和解書在卷可憑，且被告前科紀錄良好，及其
    品行、犯罪之動機、目的、手段、智識程度、犯罪所生之損
    害等一切情狀，量處如主文所示之刑，並定其執行刑，用示
    懲儆。
五、公訴意旨另以被告於97年年3 月6 日及3 月28日，針對大棟
    公司置放於馬祖福澳碼頭之鋼鐵材料，與陸佰企業社代表人
    庚○○訂立二不實買賣契約書，將市值約5000萬元之鋼材以
    1600萬元賤售，致生損害於大棟公司涉有刑法第342 條背信
    罪，又基於竊盜及偽造私文書之犯意，明知大棟公司馬祖辦
    事處開立之發票必須加蓋大棟公司馬祖辦事處專用發票章，
    竟擅自大棟公司馬祖辦事處竊取號碼為XZ00000000號發票一
    紙，未經授權便填具日期、買受人、販售項目以及售價總額
    ，並加蓋大棟公司台北辦公室專用發票章後交予庚○○等情
    ，認被告涉有刑法第320 條第1 項之竊盜罪嫌。惟：
（一）按犯罪事實應依證據認定，無證據不得認定犯罪事實；不
      能證明被告犯罪者，應諭知無罪之判決，刑事訴訟法第15
      4 條第2 項、第301 條第1 項分別定有明文。次按事實之
      認定，應憑證據，如未能發現相當證據，或證據不足以證
      明，自不能以推測或擬制之方法，為裁判基礎；且認定不
      利於被告之事實須依積極證據，苟積極證據不足為不利於
      被告事實之認定時，即應為有利於被告之認定；另認定犯
      罪事實所憑之證據，雖不以直接證據為限，間接證據亦包
      括在內，然而無論直接證據或間接證據，其為訴訟上之證
      明，須於通常一般之人均不致有所懷疑，而得確信其為真
      實之程度者，始得據為有罪之認定，倘其證明尚未達到此
      一程度，而有合理之懷疑存在而無從使事實審法院得有罪
      之確信時，即應由法院為諭知被告無罪之判決（最高法院
      40年臺上字第86號、30年臺上字第816 號、76年臺上字第
      4986號判例參照）。
（二）公訴人認被告涉有上開背信、竊盜罪嫌，無非係以被告之
      供述、證人乙○○、己○○、丁○○、甲○○、庚○○之
      證詞，經濟部97年2 月13日經授商字00000000000 號函、
      大棟公司變更登記表、台鼎法律事務所97年3 月6 日台唐
      律字第9700015 號函、馬祖港福澳碼頭擴建工程機具、材
      料放行單、被告與庚○○97年3 月6 日、97年3 月28日簽
      訂之買賣契約書及公證書、被告於97年1 月25日填具之大
      棟公司印信使用申請單、大棟公司開立之統一發票、本票
      2 紙、大棟公司與陸佰企業社之借款清償協議書為其論據
      。
（三）訊據被告戊○○固不否認於97年3 月6 日、97年3 月28日
      蓋用大棟公司之印鑑章簽訂買賣契約書及公證書，惟辯稱
      伊係經授權；又對於竊取發票擅自填載加蓋大棟公司台北
      辦公室專用發票章後交予庚○○部分，則承認有將發票交
      與庚○○，惟否認有竊取及擅自填載蓋章等情，辯稱馬祖
      辦事處的發票和章都在台北總公司，字跡也不是伊寫的（
      本院卷第115 頁），該發票係是針對96年12月11日大棟公
      司與陸佰企業合約所簽發，因要延遲報稅，始在1 月2日
      開立發票，當時公司營運正常，伊只要交代會計開立即可
      等語。
（四）關於背信罪部份：
      按刑法第342 條之背信罪，以處理他人事務為前提，如其
      處理事務係經他人之委任，於委任其處理期間，因發見受
      任人處理事務有不當，經撤銷其委任，由另人處理者，則
      被撤銷者，即再無為他人處理事務之權，於此而有不法行
      為時，除成立他罪外，要難以刑法上背信罪相繩，最高法
      院52年台上字第551 號著有判例。經查被告於97年年3 月
      6 日及3 月28日，針對大棟公司置放於馬祖福澳碼頭之鋼
      鐵材料，與庚○○訂立買賣契約書，係被告擅自盜用大棟
      公司印鑑章偽造該2 紙買賣契約書等情，已如上揭有罪理
      由所述，被告辯稱伊經授權固無足採，惟被告簽立上開契
      約書，並非受大棟公司委任而為大棟公司處理事務，其並
      無為大棟公司簽訂該買賣契約之權限，依前揭判例所示，
      被告所為與背信罪之構成要件尚屬有間，自難以背信罪相
      繩。
（五）關於竊取發票擅自填載部份，經查：公訴意旨認被告有此
      部犯行，係以證人即大棟公司負責人乙○○、監察人兼財
      務部副理己○○於警詢中供稱該發票之號碼與大棟公司所
      申領之發票號碼不符為其論據。惟查號碼為XZ00000000號
      發票確係大棟公司馬祖辦事處所申領，此業據乙○○於偵
      查中以書狀陳明。又乙○○稱大棟公司向陸佰企業社借款
      的事情，伊不清楚（本院卷第100 頁），己○○於警詢中
      亦稱公司與陸佰企業社庚○○借款事宜，都沒有會過伊，
      則乙○○、己○○之證詞已難據為憑論被告有此犯行之論
      據，況被告於本院審理中提出96年12月11日大棟公司與庚○○之買賣契約書之標的物，其內容與發票所載內容相符
      ，況發票開立日期97年1 月2 日當時，大棟公司尚在營運
      中，此後大棟公司亦有向陸佰企業社借款，難認被告有擅
      自竊取發票擅自填載之必要，又雖買賣契約書所載之價額
      為700 萬元，與發票所載800 萬元不符，惟此或係為逃避
      稅捐所致，況證人庚○○供稱：發票是大棟公司小姐拿給
      我的，我不知道她是誰，是電話聯繫，伊直接去拿，拿完
      就走了（偵查卷第113 頁），並未指稱發票係被告所填載
      ，亦難據此為不利被告之認定。
（六）此外，公訴人並未提出積極證據，足使本院確切認被告有
      背信、竊取發票擅自填載之犯行，揆之前揭說明，自應就
      此部份為被告無罪之諭知。
據上論斷，應依刑事訴訟法第299 條第1 項前段，刑法第216 條
、第210 條、第51條第5 款，判決如主文。
本案經檢察官劉仲慧到庭執行職務。
中    華    民    國    98    年    4     月    22    日
                刑事庭審判長法  官  趙文淵
                            法  官  黃立昌
                            法  官  毛彥程
以上正本證明與原本無異。
如不服本判決應於送達後10日內向本院提出上訴狀。
中    華    民    國    98    年    4     月    22    日
                            書記官  李唐聿
附錄本判決論罪科刑之法條：
刑法第216 條
行使第二百十條至第二百十五條之文書者，依偽造、變造文書或
登載不實事項或使登載不實事項之規定處斷。
刑法第210 條
偽造、變造私文書，足以生損害於公眾或他人者，處五年以下有
期徒刑。


司法院資訊處製作；財團法人民間司法改革基金會備份。
